臺灣高等法院刑事判決　　　　　　　　93年度上訴字第3639號
上　訴　人　台灣板橋地方法院檢察署檢察官
上　訴　人
即　被　告　甲○○
　　　　　　　　　　號五樓
上列上訴人因被告誣告案件，不服臺灣板橋地方法院93年度訴字
第1804號，中華民國93年11月30日第一審判決（起訴案號：臺灣
板橋地方法院檢察署93年度偵字第11520號），提起上訴，本院
判決如下：
    主  文
上訴駁回。
    事  實
一、甲○○明知其於民國九十一年三月二十八日晚間九時三十分
    許，前往丙○○位於台北縣三重市○○○路二十八巷三十七
    號一樓之住處維修行動電話時，丙○○、乙○○雖曾質問其
    使用「神奇通訊行」之名義在外購買通訊器材一事，惟未毆
    打或妨害其離去，嗣經三人協調，其同意賠償丙○○、乙○○新台幣（下同）六萬元，並自願簽發本票三紙及切結書一
    紙為據，詎甲○○竟基於使丙○○、乙○○受刑事追訴之犯
    意，虛構於九十一年三月二十八日晚間九時三十分許，在丙○○上址住處內，丙○○、乙○○因懷疑其曾以「神奇通訊
    行」名義在外購買通訊器材，有損該通訊行之信譽一事，要
    求其處理，因其執意離去，丙○○、乙○○即共同基於普通
    傷害及剝奪其行動自由之犯意聯絡，由乙○○站立於門口阻
    止其離去，並由丙○○持棍棒毆打其腿部，致其受有右外踝
    骨折、右髖、右大腿、右小腿、右踝擦傷之傷害，復強逼其
    簽署丙○○預先擬妥之切結書一紙，及簽發票面金額分別為
    一萬元、二萬元、三萬元之本票各一紙之事實，而於九十一
    年四月三日下午五時許，向臺灣板橋地方法院檢察署檢察官
    提出丙○○（申告時誤載其姓名為陳鴻羽）、乙○○（申告
    時誤載其姓名為陳麗伶）共同傷害及妨害自由之告訴。經臺
    灣板橋地方法院檢察署檢察官以九十一年度偵字第一五０三
    四號對丙○○、乙○○提起公訴後，經臺灣板橋地方法院以
    九十二年度訴字第一一六六號判決丙○○、乙○○二人無罪
    確定。
二、案經丙○○、乙○○訴請臺灣板橋地方法院檢察署檢察官偵
    查起訴。
    理  由
一、訊據被告甲○○固坦承於九十一年四月三日下午五時許，以
    告訴人丙○○、乙○○二人於九十一年三月二十八日晚間九
    時三十分許，在台北縣三重市○○○路二十八巷三十七號一
    樓內，共同毆打及妨害其自由之事實，向臺灣板橋地方法院
    檢察署檢察官對告訴人丙○○、乙○○提出傷害及妨害自由
    之告訴等情，惟否認有何誣告之犯行，辯稱：當天伊確實有
    遭到乙○○阻擋其自由離去，及遭受丙○○持棍棒毆打，丙○○、乙○○二人並強逼伊簽署切結書及簽發本票云云。
二、經查：
  (一)告訴人丙○○、乙○○二人原在台北縣三重市○○○路四十
    五號經營「神奇通訊行」，因被告經常前往消費而與之結識
    ，於九十一年三月二十八日晚間九時三十分許，被告持行動
    電話前往告訴人丙○○位於台北縣三重市○○○路二十八巷
    三十七號一樓之住處維修時，因告訴人丙○○、乙○○二人
    質問被告是否曾以「神奇通訊行」之員工名義在外進貨，雙
    方因而發生爭執，事後被告並出具切結書，及簽發發票日均
    為九十一年三月二十九日，票面金額分別為三萬元、一萬元
    、二萬元，票號分別為二五七八０一號、二五七八０二號、
    二五七八０三號，到期日分別為九十一年四月五日、九十一
    年四月三十日及九十一年五月三十一日之本票三紙為擔保之
    事實，業據被告供承不諱，核與告訴人丙○○、乙○○指述
    情節相符，並有切結書一紙、本票影本三紙在卷可參，自堪
    信為真實。
  (二)又告訴人丙○○、乙○○自前案即九十二年度訴字第一一六
    六號刑事案件警詢時起，即一再堅稱於九十一年三月二十八
    日案發現場，僅有告訴人丙○○、乙○○、被告及告訴人丙○○之幼子共四人在場，並無他人在場參與談判之事，亦未
    以棍棒或電擊棒毆打被告，或以強勢手段妨害其自由離去，
    或強逼其簽立切結書、本票等語。而被告雖一再指稱告訴人
    丙○○、乙○○確有於前揭時、地共同傷害及妨害其自由之
    情事，惟觀諸被告歷次於臺灣板橋地方法院檢察署九十一年
    度偵字第一五０三四號偵查案件、原審九十二年度訴字第一
    一六六號刑事案件及本案中所述，其於九十一年四月三日檢
    察官訊問時供稱：「（有無在場證人？）沒有，當時只有被
    告二人及他們的兒子在場，沒有其他人看見。」、「九十一
    年三月二十八日晚上九時三十分許，我到陳鴻羽（應係丙○○之誤）三重市○○○路住處找他修理手機，他問我有沒有
    冒用他神奇通訊行的名義向材料行訂購材料，我說沒有，但
    被告二人說這件事沒有處理好，不准我離開，我走到門口，
    陳鴻羽就拿木棍打我的腿，陳麗伶（應係乙○○之誤）沒有
    打我，我的右腳骨頭有碎裂。」（參見九十一年度偵字第一
    五０三四號偵查卷第六頁），後於九十二年四月二日檢察官
    訊問時又改稱：「當天乙○○堵在門口，丙○○拿棍棒打我
    的腳，後來有二名男子進來，其中一個拿電擊棒嚇我，另外
    一個人也有動手打我的頭部。」（參見九十一年度偵字第一
    五０三四號偵查卷第七十頁），其後再改稱：「一開始現場
    就是有五人，不是四人。另二人都是男的，均三十幾歲。當
    時是三人一起打我的，他們不讓我離開，被告丙○○拿球棍
    ，一人徒手，另一人拿電擊棒，電擊棒是敲我的頭，我用手
    去擋，徒手的也是要打我的頭，也被我擋住了。」（參見九
    十二年度訴字第一一六六號刑事卷宗第二十七頁），嗣於本
    案偵查中又稱：「當天因為發生爭執，我被告訴人的二個朋
    友打，我才簽本票給告訴人，我不認識打我的告訴人該二個
    朋友。」（參見九十三年度偵字第一一五二０號偵查卷第十
    一頁），後於原審審理中再次改稱：「當時在場的不只他們
    ，還有葉冠毅。」等語（參見原審卷第六十五頁），顯見被
    告對其當時究係遭何人毆打、幾人毆打、如何毆打、是否認
    識在場之人及在場人數等重要情節，說法前後不一；另就其
    傷勢究係從何而來、其又係於何時就醫等節，被告先供稱：
    「被打二、三天後有到台北新莊醫院就診，後來轉到耕莘醫
    院。」（參見九十一年度偵字第一五０三四號偵查卷第二十
    六頁），其後又改稱：「我四月三日上午有去台北醫院，下
    午就到地檢署按鈴告訴。」（參見九十一年度偵字第一五０
    三四號偵查卷第七十頁），嗣再改稱：「我是在第二天去台
    北新店耕莘醫院看醫生，醫生告訴我說我骨折的。」（參見
    九十二年度訴字第一一六六號刑事卷宗第二十六頁），後於
    本案偵查中又稱：「我是拿耕莘醫院診斷書去告告訴人二人
    傷害。四月三日在台北醫院看診是出車禍。」（參見九十三
    年度偵字第一一五二０號偵查卷第十二至十三頁），於原審
    準備程序中再稱：「他們確實有打我，但是沒有造成那麼嚴
    重的傷害。新莊台北醫院的那張是車禍造成的傷單，另一張
    右腳骨折是耕莘醫院出具的，不是他們打的傷。」（參見原
    審卷第二十八頁），後於原審審理中又改稱：「（是何時去
    耕莘醫院的？）四月二十四日他們強迫我去還錢。他們打我
    二次。」、「（第一次三月份那一次有無去驗傷？）無。當
    時腳一跛一跛的，但是沒有去看驗傷。」、「（為何去台北
    醫院就診？）看膝蓋。」、「（膝蓋如何受傷？）工作不小
    心撞到鐵的東西，日期很久忘記了。」等語（參見原審卷第
    六十三頁、第六十四頁），其歷次就係何時前往醫院就醫、
    前往何醫院就醫、其診斷書所載之傷害係因何故造成等節，
    說法亦係前後嚴重矛盾，其間被告更曾多次坦言行政院署立
    台北醫院（以下簡稱台北醫院）所出具診斷證明書上所載之
    傷勢，係因車禍造成，足徵被告指述告訴人丙○○、乙○○
    之言之不可採。
  (三)另被告雖提出台北醫院及財團法人天主教耕莘醫院（以下簡
    稱耕莘醫院）診斷證明書為佐，然依台北醫院九十二年二月
    二十七日北醫歷字第一二三五號函暨所附病歷可知，被告於
    九十一年四月三日上午十一時三十五分，曾因傷自行前往該
    院就診，其外傷原因主訴為「車禍」，意識清醒，診斷為下
    肢多處及未明示之開放性傷，髖、大腿、小腿及踝之表淺磨
    損或擦傷，經急診處理，以石膏、繃帶固定，於下午一時二
    十分離院，後於九十一年四月四日再度前往骨科複診，診斷
    為未明示之踝骨折者，閉鎖性，膝、小腿、踝及足損傷，經
    醫師給予手術、創傷處置及換藥等治療，可見該份由台北醫
    院出具之診斷書，乃被告於九十一年四月三日上午因車禍受
    傷送醫時所開立，並非為其遭告訴人丙○○、乙○○毆傷而
    開立，否則被告既已有意於當日即九十一年四月三日下午對
    告訴人丙○○、乙○○二人提出傷害及妨害自由告訴，其於
    就醫時豈有不據實陳述，而仍向院方表示係因車禍受傷就醫
    之可能，況被告於原審亦曾多次坦言台北醫院所出具診斷證
    明書上所載之傷勢，並非告訴人丙○○、乙○○所造成，更
    足認該份診斷證明書上所載之傷勢確與告訴人丙○○、乙○○無關。另經臺灣板橋地方法院檢察署檢察官函詢耕莘醫院
    有關被告就診情形，據該院函覆稱：「病人甲○○於九十一
    年四月二十五日於本院求診（查病人從九十一年三月二十九
    日至九十一年四月二十五日，只有九十一年四月二十五日於
    本院求診）。病人當時主訴遭別人打傷導致右腳踝不適約兩
    星期之久，並在別的醫院作處置（以石膏副本保護固定），
    當時建議病人需使用石膏保護約四週，後來病人沒有再在本
    院追蹤此一疾病」等語，有該院九十二年三月六日九二耕醫
    病歷字第０二二二號函暨所附病歷及中文摘錄各一件附卷可
    稽，足見被告所指於案發翌日即前往耕莘醫院就診乙節，實
    屬虛偽；且被告既早於九十一年四月三日即對告訴人丙○○
    、乙○○二人提出告訴，其竟遲至九十一年四月二十五日始
    至耕莘醫院就醫，目的為何，已足令人起疑；輔以上開由台
    北醫院所出具之診斷證明書乃因被告於九十一年四月三日上
    午車禍受傷而出具，已如前述，更可見被告此次前往耕莘醫
    院就診之目的，即為取得前開用以證明告訴人丙○○、乙○○傷害犯罪之診斷證明書，故特於醫生詢問之過程中，答以
    係遭他人毆傷，而製造不利於告訴人丙○○、乙○○之證據
    。是綜合以上二份診斷證明書出具之原因及情形以觀，堪認
    被告係於九十一年三月二十九日凌晨簽立切結書、本票後，
    心有不甘，適其於九十一年四月三日上午十一時許在不詳地
    點發生車禍，受有下肢骨折之傷害，認有機可趁，即於同日
    下午五時許，憑此傷勢前往臺灣板橋地方法院檢察署按鈴申
    告告訴人丙○○、乙○○涉有傷害、妨害自由等罪嫌，嗣於
    檢察官偵查中，因恐所提出之台北醫院診斷證明書遭發覺係
    因車禍受傷所開立，始於九十一年四月二十五日另行前往耕
    莘醫院就診，並主訴上開傷勢係遭人打傷，以取得此等不利
    於告訴人丙○○、乙○○之診斷證明書甚明。是由被告供述
    前後矛盾之情形，及其所提出診斷證明書上所載之傷勢，均
    與告訴人丙○○、乙○○無關，可知被告所指其於九十一年
    三月二十八日晚間九時三十分許，遭告訴人丙○○、乙○○
    二人毆打受傷之情，均屬虛偽不實。至於被告於偵查中所提
    出之耕莘醫院診斷書，其日期為九十一年四月二十五日，起
    訴書固記載為九十二年四月二十五日，但係誤載，並不影嚮
    上開認定。
  (四)又被告確曾在外以「神奇通訊行」之員工自居，並以此身分
    取得廠商較佳之手機折扣，經證人孫曉薇告知證人葉冠毅上
    情後，證人葉冠毅並曾向告訴人丙○○反應等節，已據證人
    葉冠毅、孫曉薇於本院九十二年度訴字第一一六六號刑事案
    件審理中到庭證述綦詳，是告訴人丙○○、乙○○因此懷疑
    被告另有涉及其他損害「神奇通訊行」信譽之事，並為免被
    告以「神奇通訊行」之名義對外交易積欠債務，致該通訊行
    受到其他廠商追償之損害，因而要求被告提出處理方法，並
    非全然無據，且被告因此不當行為遭告訴人丙○○、乙○○
    揭穿，為免事態擴大而自願簽署切結書、擔保本票，並非不
    可能，當無法僅以被告與告訴人丙○○、乙○○間並無債務
    關係，即認被告簽署前開切結書、本票係出於被迫，輔以被
    告當日確無遭受告訴人丙○○、乙○○毆打之情，已如前述
    ，被告亦自承其於九十一年四月二十四日又曾前往告訴人丙○○之住處，倘被告真係被迫簽署前開切結書、本票，則被
    告又豈會再次自行前往告訴人丙○○之住處，益見被告指述
    告訴人丙○○、乙○○妨害其自由之情，亦係出於虛構。
  綜上所述，被告明知告訴人丙○○、乙○○並無妨害其自由或
  毆打之事實，竟因簽發本票後心有不甘，即虛構客觀事實，被
  告主觀上有使告訴人丙○○、乙○○受刑事處分之意圖甚明，
  被告所辯委無足採，其誣告犯行洵堪認定。
三、查被告甲○○意圖使丙○○、乙○○二人受刑事處分，向該
    管公務員誣告，核其所為，係犯刑法第一百六十九條第一項
    之誣告罪。按誣告罪為妨害國家審判權之罪，故就其性質而
    論，直接受害者係國家，即國家之審判事務，每因誣告而為
    不當之進行，至個人受害，乃國家進行不當審判事務所發生
    之結果，與誣告行為不生直接之關係，故以一訴狀誣告數人
    ，僅能成立一誣告罪（最高法院十八年上字第三三號判例、
    八十六年度台上字第三二四號判決可資參照），被告一狀
    誣告告訴人丙○○、乙○○二人，應僅成立一誣告罪。
四、原審以被告罪證明確，依刑法第一百六十九條規定，並於審
    酌被告僅因簽立切結書、本票後心有不甘，適於九十一年四
    月三日上午十一時許在不詳地點發生車禍，受有下肢骨折之
    傷害，竟任意誣告告訴人丙○○、乙○○二人涉犯傷害及妨
    害自由罪嫌，嚴重耗費國家司法資源，更對告訴人丙○○、
    乙○○之身心造成莫大之影響，犯罪後猶飾詞卸責，未見悔
    意，惡性非輕等一切情狀，量處有期徒刑一年二月。經核原
    判決認事用法，並無不合，量刑亦屬妥適。被告上訴猶執前
    詞否認犯行，為無理由，應予駁回。檢察官循告訴人之請求
    提起上訴，認為被告濫行上訴，應予加重其刑，惟原審就量
    刑部分，巳斟酌再三，有如前述，檢察官之上訴，亦無理由
    ，併予駁回。
五、被告經合法傳喚，無正當理由不到庭，爰不待其陳述逕行判
    決。
據上論斷，應依刑事訴訟法第368條、第371條，判決如主文。
本案經檢察官賴俊雄到庭執行職務。
中　　華　　民　　國　　94　　年　　2 　　月　　18　　日
　　　　　　　　　刑事第二十庭審判長法　官  陳貽男
　　　　　　　　　　　　　　　　    法　官  許仕楓
　　　　　　　 　 　　　　　　　　　法　官  李世貴
以上正本證明與原本無異。
如不服本判決，應於收受送達後十日內向本院提出上訴書狀，其
未敘述上訴之理由者並得於提起上訴後十日內向本院補提理由書
（均須按他造當事人之人數附繕本）。
                                    書記官  魏汝萍
中　　華　　民　　國　　94　　年　　2 　　月　　18　　日
附錄：本案論罪科刑法條全文
刑法第一六九條
    意圖他人受刑事或懲戒處分，向該管公務員誣告者，處七年
    以下有期徒刑。
    意圖他人受刑事或懲戒處分，而偽造、變造證據，或使用偽
    造、變造之證據者，亦同。
